【裁判字號】    97,簡上,476
【裁判日期】    980521
【裁判案由】    排除侵害
【裁判全文】
臺灣臺北地方法院民事判決             97年度簡上字第476號
上  訴  人  丙○○
訴訟代理人  黃心賢律師
訴訟代理人  李岳明律師
被  上訴人  丁○○
上列當事人間請求排除侵害事件，上訴人對於中華民國97年6 月
27日本院新店簡易庭97年度店簡字第836號第一審判決提起上訴
，本院於民國98年5月7日言詞辯論終結，判決如下：
    主  文
上訴駁回。
訴訟費用由上訴人負擔。
    事實及理由
一、上訴人起訴主張：
    (一)坐落臺北市○○區○○路1 小段30之1 地號土地上建物即
      門牌號碼臺北市○○街37巷1 號係4 層樓建築物（下稱系
      爭建築物），1 樓為上訴人所有，4 樓為被上訴人所有，
      2 、3 樓則為被上訴人之親屬所有。惟被上訴人在未經共
      有人共同協議分管契約之情形下，竟擅自占用4 樓屋頂平
      台（下稱系爭頂樓平台），並興建建物使用，且業已超系
      爭頂樓平台之使用目的，而有結構安全上顧慮及妨礙防火
      逃生避難之虞。則公寓頂樓平台屬於全體住戶共有，被上
      訴人並無合法占有權源，占有管領系爭頂樓平台使用，應
      屬無權占有，上訴人既為系爭頂樓平台之共有人，自得本
      於所有權之法律關係，請求被上訴人將系爭頂樓平台建物
      拆除，並騰空返還上訴人及全體共有人。
    (二)系爭頂樓平台加蓋既無分管契約存在，且非為公用並由被
      上訴人獨占使用，則被上訴人無權占有系爭頂樓平台加蓋
      ，受有使用系爭頂樓平台加蓋之利益，並致上訴人受有損
      害，該項利益依其性質無法返還，被上訴人自應依民法第
      179條規定，給付共有人使用系爭頂樓平台加蓋相當於租
      金之價額。又系爭頂樓平台加蓋建物係坐落臺北市萬芳社
      區內，不僅生活機能便捷，且位於人文薈萃之文教區。而
      因系爭頂樓平台加蓋為違章建築並無申報價額，是依土地
      法第97條第1 項規定，應以系爭頂樓平台加蓋所坐落之土
      地公告地價，即每平方公尺新台幣（下同）38,300元之年
      息10％為本件請求相當於不當得利房屋租金之計算標準，
      系爭建築物各樓層總面積共110.06平方公尺，被告每月即
      應給付原告相當於租金之利益8,782元（計算式：38,300
      ×110.06 ×10％÷4=8,781.87）。
    (三)並聲明：
      1.原判決廢棄。
      2.被上訴人應將坐落臺北市○○區○○路1 小段30之1 號
        土地上門牌號碼臺北市○○路37巷1 號4 樓之頂樓平台
        超過29.99 平方公尺範圍之違建拆除，並將頂樓平台返
        還上訴人及其他共有人。
      3.被上訴人應給付上訴人自96年7 月8 日起至返還系爭頂
        樓平台之日止，每月給付8,782 元相當於租金之不當得
        利，並自96年1 月8 日起至清償日止，按年息5 ％計算
        之利。
      4.願供擔保以代釋明，請准宣告假執行。
      原審為上訴人全部敗訴之判決，並駁回其假執行之聲請，
      上訴人就此表明不服，提起本件上訴。
二、被上訴人則以：
    (一)系爭建築物係被上訴人先父陳進財與訴外人建商乙○○於
      民國74年間合建所分得的建物，而系爭頂樓平台則是先父
      出資另請建商加蓋的，嗣後先父則指定被上訴人之弟陳俊
      吉向主管機關申請頂樓平台合法加蓋程序，且經鑑定對於
      系爭建築物之安全結構無疑慮，亦不影響防火逃生避難之
      規定。又系爭頂樓平台加蓋完成後，先父即在該處設置神
      明廳，供奉陳家歷代祖先牌位，先父於87年過世後，即由
      住在4樓的被上訴人接手管理，20多年來一直是被上訴人
      與兄弟間聚會、泡茶、聯絡感情的場所，確屬公用。
    (二)又系爭建築物之1 樓是上訴人於96年1 月間所購買，屬於
      第三手。而上訴人於97年2 月間亦確實因頂樓使用問題，
      表明其有四分之一使用權，惟被上訴人曾同意其使用，並
      給予上訴人鑰匙得使用系爭頂樓平台。況上訴人雖有四分
      之一之使用權，然被上訴人及兄弟擁有四分之三的使用權
      ，依民法第820 條規定，被上訴人及兄弟共有及應有部分
      均超逾二分之一以上，自係合法使用系爭頂樓平台加蓋。
    (三)又系爭頂樓平台面積雖係110 平方公尺，惟該土地產權是
      由系爭建築物1 至4 樓所有住戶共同持分，且每戶均有使
      用此110 平方公尺的土地，無理由要頂樓他戶全部負擔。
      是上訴人主張不當得利之數據，不足採信。
    (四)並聲明：上訴駁回；如受不利判決，願供擔保，請准免為
      宣告假執行。
三、兩造所不爭執之事實：
    系爭建物1樓為上訴人所有，4樓為被上訴人所有，2、3樓則
    為被上訴人之親屬所有。
四、本件爭點：
    (一)系爭建物4樓頂樓平台有無分管契約或使用之約定？該分
      管契約或使用之約定之內容為何？
    (二)如前項為肯定，則上訴人是否受該分管契約或使用約定之
      拘束？
五、得心證之理由：
    (一)按「最高法院48年度台上字第1065號判例，認為『共有人
      於與其他共有人訂立共有物分割或分管之特約後，縱將其
      應有部分讓與第三人，其分割或分管契約，對於受讓人仍
      繼續存在』，就維持法律秩序之安定性而言，固有其必要
      ，惟應有部分之受讓人若不知悉有分管契約，亦無可得而
      知之情形，受讓人仍受讓與人所訂分管契約之拘束，有使
      善意第三人受不測損害之虞，與憲法保障人民財產權之意
      旨有違，首開判例在此範圍內，嗣後應不再援用」，司法
      院大法官會議第349號解釋可資參照。
    (二)第按「所謂默示之意思表示，除依表意人之舉動或其他情
      事，足以間接推知其有承諾之效果意思者外，倘單純之沉
      默，依交易上之慣例或特定人間之特別情事，在一般社會
      之通念，可認為有一定之意思表示者，亦非不得謂為默示
      之意思表示（參看本院21年上字第1598號及29年上字第76
      2 號判例意旨）。又公寓大廈等集合住宅之買賣，建商與
      各承購戶約定，公寓大廈之共用部分或其基地之空地由特
      定共有人使用者，除別有規定外，應認共有人間已合意成
      立分管契約。倘共有人已按分管契約占有共有物之特定部
      分，他共有人嗣後將其應有部分讓與第三人，除有特別情
      事外，其受讓人對於分管契約之存在，通常即有可得而知
      之情形，而應受分管契約之拘束。查原審審據上開事證，
      綜合研判，並依取捨證據、認定事實之職權行使，合法認
      定『環翠儷宮大廈』建造完工，住戶即各自於其空地及屋
      頂空間加蓋違建使用迄今，歷有年所，鄰居均可共見共聞
      ，大廈住戶當無不知之理，並認被上訴人於該大廈空地加
      蓋系爭違建，全體住戶未為反對之意思，顯非單純之沈默
      ，而係默許同意其分管之協議，進而論斷被上訴人系爭違
      建難謂為無權占有，依上說明，即無不合」最高法院97年
      台上字第909號判決意旨可資參照。
    (三)系爭建物乃被上訴人父親出資請人所蓋，4樓平台乃76年
      所加蓋，有下列證據可證：
      1.證人陳俊吉於原審到場證稱：「被告是我二哥。(你是
        什麼時候開始住進台北市○○街37巷1號3樓房屋？)我
        父親陳進財76年將房屋蓋好後我們就搬進去住了。37巷
        1號1至4樓都是我們家人住的，1至4樓所有權當時是我
        父親的，頂樓加蓋是在76年加蓋的，我們搬進去的時候
        就已經蓋好了，是我父親和建商合蓋時，由我父親出資
        請建商加蓋。3號1至4樓是分給建商，建商賣給何人我
        就不知道了，3 號4樓頂樓加蓋的事情我知道，是在76
        年加蓋，是誰加蓋的我不知道。1號與3號共用樓梯，各
        有門通到頂樓，兩個頂樓沒有相通，房屋的情形從76年
        到現在都沒有變更。...頂樓從76年以後沒有變更過，
        只有石棉瓦壞掉，我父親有請人換成鐵板的。...（頂
        樓從76年之後作如何使用？)沒有約定如何使用，從76
        年到現在都是我們一家人聚會的場所。別人要上去也可
        以，通到頂樓的門也是開著，但是加蓋的房屋的房間有
        上鎖，必須要向我拿鑰匙才可以進入。... (答辯狀上
        記載陳俊吉去申請加蓋)我不清楚，我只是聽從我父親
        的話」等語 (見原審卷第85-86頁)。
      2.證人李怡珍到場證稱：「我的先生是被告的弟弟。（你
        是什麼時候開始住在萬安街1號2樓的房屋？）我是從79
        年開始住到現在。79年房屋頂樓的狀況和現在相同，就
        如證人陳俊吉所言1號及3號頂樓沒有相通，加蓋的部分
        都已經建好了，79年時1號頂樓是我們家人在使用，3號
        頂樓我不知道是誰在使用，當時3號頂樓有人住，因為
        沒有往來所以不瞭解是誰在使用，79年的時候1號1樓的
        房屋是我公公婆婆在使用」等語（見原審卷第85頁）。
      3.曾對系爭建物鑑定其對整棟建結構安全無顧慮，亦不妨
        礙屋頂平台防火逃生避難之建築師，即證人甲○○於到
        庭證稱：當時因為市政府開放頂樓平台增建，好多人蓋
        ，所以請我鑑定，政府規定要建築師鑑定後報市政府才
        可以同意不查報，市政府應有核備的公文，本件是被上
        訴人爸爸用陳俊吉的名義請我鑑定的等語（見本院卷45
        、46頁）。依證人所開具的鑑定證明書日期在79年9月8
        日（原審卷47頁），足徵系爭建物在76年間增建，應屬
        可信。
      4.由上揭證詞可知，系爭公寓及其4樓樓頂增建物均係於
        76年間由陳進財建築完成，斯時系爭公寓由陳進財夫妻
        及渠等之子女為區分所有權人，系爭公寓4樓樓頂之增
        建物由區分所有權人共同使用。
    (五)依前揭證人之證詞，系爭公寓4樓樓頂增建物係76年間由
      陳進財建築完成，陳進財除曾將屋頂壞掉之石棉瓦換成鐵
      板之外，迄今均未改變，而頂樓自76年之後沒有約定如何
      使用，從76年到現在都是陳家人聚會的場所，別人要上去
      也可以，通到頂樓的門也是開著，但是加蓋的房屋的房間
      有上鎖，必須要向證人陳俊吉拿鑰匙才可以進入，足見依
      前開最高法院判決意旨所示，因該處住戶多年來使用之慣
      例，足以認定住戶已至少有該使用之約定存在。而李素玲
      黃綺嫻是於95年2月間向原區分所有權人陳溪炎買受1號1
      樓房屋，上訴人再於95年12月20日向李素玲黃綺嫻買受1
      號1樓房屋並於96年1月8日登記完成，則上訴人於買受系
      爭公寓時，4樓樓頂增建物已經存在，並有祭祀廳供祭祖
      ，及放置桌椅供聚會使用，顯見上訴人於買受系爭公寓時
      顯已知悉或可得而知之上述使用情形，類推適用前揭大
      法官解釋之意旨，上訴人仍應受上述使用約定之拘束，不
      得請求被上訴人將4樓樓頂增建物拆除騰空返還及給付不
      當得利。
    (六)按物之使用，乃指依物之用法，不毀損其物體或變更其性
      質，以供吾人需要而言，而大樓屋頂平台之用途，一般作
      為火災之避難場、電梯之機械室、屋頂之出入口、避雷針
      、共同天線、火災時之通路，如住戶於屋頂平台加蓋建物
      ，共有人是否得為全體共有人之利益，本於所有權請求除
      去之，端視該加蓋建物是否影響全建築物之景觀及住戶之
      安全，已達變更屋頂之用途或性質。查4樓樓頂雖有搭建
      RC構造物、鐵皮棚架，然RC構造物部分對整棟建築物之結
      構安全無顧慮，且亦不妨礙屋頂平台之防火逃生避難規定
      (鑑定證明書影本見原審卷第47頁)，而除RC構造物之外，
      為鐵皮棚架之開放空間 (照片見原審卷第96頁、第103頁
      正反面)，鐵皮棚架下之屋頂平台雖置放盆栽桌椅電視等
      ，然尚未達使同棟各樓層住戶無法正常使用水錶掣水筏，
      或喪失屋頂平台作為火災避難場之用途，並未與整棟公寓
      有不協調或影響整棟公寓景觀之情事，應認陳家人使用屋
      頂平台並未影響全棟建物之景觀及住戶之安全，而超出通
      常樓頂平台用途之程度。又上訴人既應受原來共有人使用
      約定之拘束，被上訴人並未變更樓頂平台之通常用途而對
      全體共有人之權利有所妨害，故上訴人本於物上請求權，
      訴請被上訴人除去侵害，應屬無據。
    (七)雖上訴人再主張：以系爭建物76、77及87年當年系爭建物
      頂樓平台之空照圖觀之，更足以證明，系爭頂樓平台已超
      出76年增建之29.99平方公尺，足證係被上訴人所建云云
      。惟該等空照圖尚不足以認定該頂樓平台所增建之面積，
      上訴人片面主張其等空照圖不同，即任意推算其面積，尚
      非可取；再者，該等空照圖亦無法證明建物係何人所增建
      ，或有無結構安全及妨礙防火逃生避難之情；更何況，本
      院已說明系爭建物之住戶已有前開之使用約定，上訴人難
      諉為不知，故上訴人該主張亦不足憑採。
    (八)末查，上訴人雖執詞稱伊購買房屋的仲介蔡祺盛足以證明
      當時仲介時未告以頂樓使用狀況云云，然迄言詞辯論終結
      時，上訴人皆未陳報該證人之住址及年籍，本院實無從傳
      喚，亦無法以上訴人片面陳詞作為其主張為真實之證據。
    (九)綜上所述，台北市○○街37巷1號4樓屋頂平台上之增建物
      ，並非被上訴人所興建，亦非被上訴人所獨占使用，而是
      陳進財所興建，屬公用，被上訴人並未變更樓頂平台之通
      常用途而對全體共有人之權利有所妨害。且衡以常情，購
      屋為一般人非常慎重之事，不論投資、營業或自用，因標
      的之金額龐大，對於建物周遭之環境、建物之性質、狀態
      、坪數及可使用之範圍，均甚為關心。通往系爭頂樓平台
      之門並無上鎖，只有加蓋的房屋上鎖，已認定如前，從而
      ，縱使是前往看屋的民眾，亦得至頂樓發現該等使用狀況
      ，上訴人竟陳稱不知頂樓使用狀況，其96年1月8日購屋後
      ，亦未主張前情，忽於購屋一年餘後之97年4月起訴主張
      不受使用約定之拘束，其前手及仲介均未告以頂樓使用狀
      況云云，尚非可採。從而，上訴人請求被上訴人將台北市
      ○○街37巷1號4樓之屋頂平台建物拆除騰空並將屋頂平台
      返還上訴人及其他所有人，並請求被上訴人應給付自96年
      1 月8日起至返還上開屋頂平台之日止相當於每月8,782元
      租金之不當得利，並自96年1月8日起至清償日止按年息5%
      計算之利息，為無理由，應予駁回。原審為上訴人敗訴之
      判決，經核並無不合，上訴人指摘原判決不當提起本件上
      訴，求為廢棄改判如其上訴聲明所示，為無理由，應予駁
      回。
七、兩造其餘之攻擊或防禦方法及提出之證據，經本院斟酌後，
    認為均不足以影響本判決之結果，自無逐一詳予論駁之必要
    ，併此敘明。
八、據上論結，本件上訴為無理由，依民事訴訟法第436條之1第
    3項、第463條、第449條第1項、第78條判決如主文。
中    華    民    國    98    年    5     月    21    日
                  民事第四庭審判長法  官  周祖民
                                  法  官  余明賢
                                  法  官  趙子榮
以上正本係照原本作成
本判決不得上訴
中    華    民    國    98    年    5     月    21   日
                                  書記官  謝榕芝


司法院資訊處製作；財團法人民間司法改革基金會備份。
